【裁判字號】    98,易,3854
【裁判日期】    990226
【裁判案由】    毀損債權
【裁判全文】
臺灣臺中地方法院刑事判決              98年度易字第3854號
公  訴  人  臺灣臺中地方法院檢察署檢察官
被      告  甲○○
上列被告因毀損債權案件，經檢察官提起公訴（98年度偵字第23
482號），本院判決如下：
    主    文
甲○○無罪。
    理    由
一、公訴意旨略以：被告甲○○為韃鑫精機股份有限公司（下稱
    韃鑫公司）之代表人，於民國97年8月6日，以韃鑫公司名義
    ，與中租迪和股份有限公司（下稱中租公司）訂定分期付款
    買賣契約，向中租公司購買螺旋輸送機等機器，被告為連帶
    保證人，負有連帶保證債務，並依動產擔保交易法之規定，
    設定動產抵押權予中租公司，擔保上述契約之履行。動產擔
    保有效期間至105年12月31日止，雙方約定於契約存續期間
    ，動產擔保之機器設備應置放在臺中縣太平市○○路29巷16
    號，並依動產擔保交易法第5條至第9條之規定，由經濟部工
    業局於97年8月18日以工中動字第95328號登記在案，且於動
    產抵押契約書第12條載明：債務人不履行契約或抵押物被遷
    移、出賣、出質、移轉或受其他處分，有害於債權人抵押權
    之行使時，抵押權人得占有抵押物，並得依動產擔保交易法
    第17條第2項之規定，逕行聲請法院強制執行。中租公司於
    98年3月8日，經提示韃鑫公司所簽發之貨款支票不獲付款，
    韃鑫公司尚欠中租公司共新臺幣（下同）167萬1252元。韃
    鑫公司不履行契約給付貨款，中租公司依動產擔保交易法第
    17條之規定占有抵押物，並得以動產抵押契約書為執行名義
    ，聲請法院強制執行，連帶保證債務人即被告已處於將受強
    制執行之際，詎被告竟意圖毀損債權人中租公司之債權，於
    98年4月13、14日，將動產抵押登記之油壓折床1台、採臂式
    油壓剪床1台、天車1台等機器，任由他人遷移，拒絕交付抵
    押物，致使債權人中租公司無法占有前開抵押物並聲請法院
    強制執行，而受有損害。案經中租公司告訴偵辦。因認被告
    涉有刑法第356條第之損害債權罪嫌等語。
二、按犯罪事實應依證據認定之，無證據不得認定犯罪事實；不
    能證明被告犯罪，應諭知無罪之判決，刑事訴訟法第154條
    第2項、第301條第1項分別定有明文。次按所謂認定犯罪事
    實之證據，係指足以認定被告確有犯罪行為之積極證據而言
    ，該項證據自須適合於被告犯罪事實之認定，始得採為斷罪
    之資料；又事實之認定，應憑證據，如未能發現相當確實證
    據，或證據不足以證明，自不能以推測或擬制之方法，以為
    裁判之基礎，最高法院29年上字第3105號、40年臺上字第86
    號判例著有明文。復按刑法第356條之損害債權罪，係以債
    務人於將受強制執行之際，意圖損害債權人之債權，而毀壞
    、處分或隱匿其財產為成立要件；所謂債務人「將受強制執
    行之際」，乃以債權人業已取得執行名義，為其前提要件；
    又該條之犯罪主體須為將受強制執行之債務人，而所謂「債
    務人」，指依強制執行名義負有債務之人，換言之，依強制
    執行法取得執行名義之債權人的相對債務人，始足當之（最
    高法院90年度臺非字第71號刑事判決意旨參照）。
三、公訴意旨認被告涉有損害債權罪行，無非係以(1)被告之供述
    ，(2)告訴代理人丙○○於偵訊中之指訴，(3)買賣契約書影本
    1份，(4)經濟部工業局97年8月15日工中字第09705141580號
    函文1紙、(5)動產擔保契約書影本1份、(6)支票、跳票理由單
    影本1份、(7)臺灣臺中地方法院公告1份、(8)最高法院76年臺
    非字第114號判決要旨，為其主要論據。訊據被告固坦承其
    係韃鑫公司之代表人，與中租公司訂定分期買賣契約，並設
    定動產抵押予中租公司，其為該買賣契約之連帶保證人，因
    韃鑫公司簽發之貨款支票不獲兌現，積欠中租公司剩餘貨款
    合計167萬1252元等情，惟否認有何毀損債權犯行，辯稱：
    因公司倒閉，伊向地下錢莊借錢，所以抵押之動產才遭地下
    錢莊人員強行搬走，伊並非故意要讓地下錢莊人員搬走等語
    。經查：
  (一)韃鑫公司於97年8月6日就油壓折床1台、採臂式油壓剪床1台
    、天車4台等機器設定動產抵押與中租公司，擔保韃鑫公司
    對中租公司之貨款等債務；其後韃鑫公司所簽發之金額為10
    萬5678元之貨款支票未獲兌現，依韃鑫公司與中租公司之分
    期買賣契約第3條「應付分期款如有一期不履行即視為全部
    到期」之約定，韃鑫公司尚欠中租公司剩餘貨款合計167萬
    1252元；因韃鑫公司不履行契約給付貨款，且上開動產抵押
    契約書第12條約定「債務人不履行契約或抵押物被遷移、出
    賣、出質、移轉或受其他處分，有害於債權人抵押權行使時
    ，債權人得隨時占有抵押物，或依動產擔保交易法第17條第
    2項後段逕行聲請法院實施強制執行優先於其他債權獲受清
    償」，中租公司遂於98年3月24日以上開動產抵押契約書為
    執行名義，向本院聲請強制執行取回上開設定抵押之動產；
    嗣本院於98年5月12日至臺中縣太平市○○路29巷16號現場
    執行時，因油壓折床1台、採臂式油壓剪床1台、天車1台未
    放置於現場，故僅就3台天車為執行等事實，有買賣契約書
    影本1份、經濟部工業局97年8月15日工中字第09705141580
    號函文1紙、動產擔保契約書影本1份、支票、跳票理由單影
    本1份及臺灣臺中地方法院公告1份等在卷可稽，復經本院調
    取98年度執字第22064號民事執行卷宗核閱無訛，堪信為真
    實。
  (二)依上所述，本件之強制執行名義係上開動產抵押契約書，而
    該動產抵押契約書記載之債務人係韃鑫公司，並非被告；被
    告雖為韃鑫公司之負責人，然法人之負責人本身與該法人分
    屬不同之權利能力個體，縱被告所營之韃鑫公司於將受強制
    執行之際，有毀壞、處分或隱匿韃鑫公司財產之行為，但被
    告既非該強制執行名義即動產抵押契約書之債務人，即非刑
    法第356條所指之債務人，且該條又無「法人犯罪，處罰其
    負責人」之規定，則本諸罪刑法定主義之當然解釋，尚難以
    該罪繩之於被告。
  (三)另最高法院76年台非字114號判決要旨雖謂「連帶債務人中
    之一人，於將受強制執行之際，如基於損害債權人債權之意
    圖而毀壞、處分或隱匿連帶債務人中任何一人之財產，縱該
    財產不屬為處分之債務人所有，亦應論以刑法第356條之損
    害債權罪」，惟該另案事實係﹕另案被告張明雄與其任負責
    人之元隆公司均係支付命令執行名義之連帶債務人，因另案
    被告張明雄處分元隆公司之財產致損害債權人之債權，故認
    另案被告張明雄成立刑法第356條之罪，而另案被告林正宗
    雖非執行名義之債務人，但因其與另案被告張明雄共同為處
    分行為，依刑法第28條、第31條第1項規定，亦認另案被告
    林正宗共同成立刑法第356條之罪（見偵字卷第17、18頁）
    。惟於本件情形，本案被告並非動產抵押契約書執行名義之
    債務人，且本件亦無刑法第28條、第31條第1項規定共犯之
    情形，故尚難比附援引，而認本案被告亦應負刑法第356條
    之罪責。
  (四)何況，本件設定抵押之油壓折床1台、採臂式油壓剪床1台、
    天車4台等機器，登記之總價值為82萬4000元（見本院卷第
    27頁），而本件於98年5月12日到場執行時仍有3台天車已執
    行點交予中租公司，遭搬走之油壓折床1台、採臂式油壓剪
    床1台、天車1台等機器，據告訴代理人估算總價值約30萬元
    （見本院卷第18頁反面）。則果若被告意圖損害中租公司之
    債權，其何不將價值更高之3台天車處分隱匿，而仍將之放
    置於現場以供執行？是被告辯稱遭搬走之機器係地下錢莊人
    員強行搬走等語，亦不無可能。從而，被告是否有損害債權
    人債權之意圖，尚非無疑。
四、綜上所述，檢察官所為舉證，不足使本院確信被告有起訴書
    所載之損害債權犯行，揆諸前揭法條及判例意旨，應認不能
    證明被告犯罪，而應諭知無罪。
據上論斷，應依刑事訴訟法第301條第1項，判決如主文。
本案經檢察官乙○○到庭執行職務。
中    華    民    國    99    年    2     月    26    日
                刑事第十六庭  法  官  戴嘉慧
以上正本證明與原本無異。
如不服本判決應於收受判決後10日內向本院提出上訴書狀，並應
敘述具體理由；其未敘述上訴理由者，應於上訴期間屆滿後20日
內向本院補提理由書（均須按他造當事人之人數附繕本）；「切
勿逕送上級法院」。
告訴人或被害人對於判決如有不服具備理由請求檢察官上訴者，
其上訴期間之計算係以檢察官收受判決正本之日期為準。
                              書記官  劉晴芬
中    華    民    國    99    年    2     月    26    日

司法院資訊處製作；財團法人民間司法改革基金會備份。
